臺灣高雄地方法院刑事判決　　　　　　　93年度訴字第3461號
公　訴　人　臺灣高雄地方法院檢察署檢察官
被　　　告　己○○　男　46歲.
選任辯護人　丙○○律師
　　　　　　丁○○律師
　　　　　　乙○○律師
上列被告因誣告案件，經檢察官提起公訴（九十四年度偵緝字第
七五九號），本院判決如下：
    主  文
己○○無罪。
    理  由
一、公訴意旨略以：被告己○○明知甲○○於民國八十三年一月
    二十四日向蔡登山（即被告之父）承租位於高雄縣旗山鎮○○段第二０八之四四地號之土地，且經蔡登山之同意在上開
    土地上建造小木屋二十八棟，作為經營ＫＴＶ之用。詎被告
    因甲○○積欠租金等債務糾紛，竟意圖使甲○○受刑事訴追
    ，於九十一年間向台灣高雄地方法院檢察署提出甲○○涉嫌
    偽造文書之刑事告訴，誆稱：甲○○於八十二年十二月三十
    日盜刻己○○、戊○○（被告之弟）與蔡登山之印章，偽造
    土地使用權同意書，並持向旗山鎮公所建設課申請為起造人
    ，復於八十三年一月二十六日，偽造使用執照申請書，持向
    旗山鎮公所申請核發使用執照，嗣於八十四年十月五日，甲○○明知無買賣之情事，竟將門牌號碼「高雄縣旗山鎮○○○路一０七之二號」建物移轉登記予蔡登山名下，虛構事實
    誣指甲○○涉嫌偽造文書犯行。因認被告涉犯刑法第一百六
    十九條之誣告罪嫌云云。
二、按犯罪事實應依證據認定之，無證據不得推定其犯罪事實。
    又不能證明被告犯罪者，應諭知無罪之判決，刑事訴訟法第
    一百五十四條第二項、第三百零一條第一項分別定有明文。
    所謂證據，係指足以認定被告確有犯罪行為之積極證據而言
    ，該項證據自須適合於被告犯罪事實之認定，始得採為斷罪
    資料。苟積極證據不足為不利於被告事實之認定時，即應為
    有利於被告之認定，更不必有何有利之證據，最高法院二十
    九年上字第三一０五號、三十年上字第八一六號著有判例。
    次按，刑法第一百六十九條第一項之誣告罪，以意圖他人受
    刑事或懲戒處分向該管公務員誣告為構成要件，故該項犯罪
    不特須指出具體事實足以使人受刑事或懲戒處分，且須明知
    為其為虛偽，具有故意構陷之情形始能成立。若對事實有所
    誤認即欠缺此種意思條件，自難令負誣告責任。易言之，誣
    告罪須其申告內容完全出於憑空捏造，若所告尚非全然無因
    ，只因缺乏積極證明，致被誣告人不受追訴處罰者，尚難遽
    以誣告論罪。因之，告訴人所訴事實，不能證明其係實在，
    對於被訴人為不起處分或判決無罪確定者，是否構成誣告罪
    ，尚應就其有無虛構誣告之故意以為斷，並非當然以誣告罪
    相繩（最高法院二０年上字第三三六八號、四十一年台上字
    第二五一號、五十九年台上字第五八一號判例參照）。
三、本件公訴人因認被告涉犯前開罪嫌，無非係以告訴人甲○○
    之指訴，與房屋租賃契約書二份（八十八年度公字第００四
    三四號、八十九年度公字第００三一號）、存證信函與台灣
    高雄地方法院檢察署檢察官九十一年度偵字第一四九０六號
    不起訴處分書斷書各一件等，為其論據。訊之被告雖坦承甲○○有向蔡登山承租上開土地興建小木屋用以經營ＫＴＶ，
    且因蔡登山為中度殘障，均由伊出面處理；當初有關興建小
    木屋之相關行政程序均由甲○○代為處理，伊從未表示反對
    ；且甲○○曾以申辦使用執照與營利事業登記證為由，向伊
    索取土地所有權狀及身分證；伊發現「高雄縣旗山鎮○○○
    路一０七之二號」建物使用執照登記甲○○為起造人後很生
    氣，遂要求甲○○將該建物辦理過戶返還予蔡登山等事實。
    惟堅詞否認有何誣告犯行，辯稱：伊雖有交付身分證、所有
    權狀等資料予甲○○，然並未同意甲○○逕自登記為上開建
    物之起造人；伊發現後有要求甲○○將上開建物辦理登記予
    蔡登山，甲○○即向伊保證不會再積欠租金，伊遂暫不提起
    告訴，直至八十七、八年甲○○再次積欠租金，且雙方協調
    未果，伊才提起告訴等語。經查：
（一）甲○○前於八十二年間與被告接洽承租高雄縣旗山鎮○○
      段第二０八之四四地號土地事宜，擬興建小木屋作為經營
      ＫＴＶ之用，雙方議定由蔡登山提供土地、甲○○出資興
      建小木屋二十八間，約由蔡登山取得小木屋所有權，並於
      八十三年一月二十四日簽訂房屋租賃契約，將上開小木屋
      全數出租予甲○○，期間自八十三年一月二十四日起至八
      十八年一月二十三日止，共計五年，而於同日前往本院辦
      理契約公證；嗣被告提供土地權狀、身分證等資料予甲○○，委其辦理申領使用執照相關事宜，而甲○○為節省稅
      捐，遂僅就二間小木屋辦理使用執照登記，其中「高雄縣
      旗山鎮○○○路一０七之二號」部分係由甲○○以蔡登山
      、己○○及戊○○名義出具之土地使用權同意書，以自己
      名義登記為原始起造人；另「高雄縣旗山鎮○○○路一０
      三之一號」則登記以蔡登山為原始起造人；又甲○○再於
      八十四年十月五日以買賣為由，將前開「高雄縣旗山鎮○○○路一０七之二號」建物移轉登記予蔡登山等事實，業
      據被告於本院審理中供承不諱，核與甲○○指訴之情節相
      符，並有本院八十三年度公字第五００五二三號公證書暨
      房屋租賃契約、土地使用權同意書、所有權移轉契約、高
      雄縣政府建設局實施區域計畫住宅八八旗鎮建字第０六七
      號使用執照、高雄縣旗山鎮公所八十九年七月七日八九旗
      鎮建字第七三六二函附八三旗鎮建字第０六七號使用執照
      申請資料、及八十九年八月二十四日函附八三旗鎮建字第
      ０六六號使用執照資料各一件在卷可稽，足徵被告此部分
      自白核與事實相符，應堪採信。另被告前於九十一年二月
      二十一日，以甲○○於八十二年十二月三十日盜刻己○○
      、蔡登山與戊○○等人之印章而偽造上開土地使用權同意
      書，持向旗山鎮公所申請為起造人及核發使用執照；更於
      八十四年十月五日明知並無建物買賣之事實，逕將「高雄
      縣旗山鎮○○○路一０七之二號」建物以買賣為由，移轉
      登記予蔡登山名下等情，向台灣高雄地方法院檢察署檢察
      官對甲○○提出偽造文書之告訴，嗣經該署檢察官以九十
      一年度偵字第一四九０六號以犯罪嫌疑不足而為不起訴處
      分確定等情，亦有上揭不起訴處分書及刑事告訴狀各一份
      在卷可證，是此部分事實亦堪認定。
（二）蓋告訴人經法院傳喚到庭、並依法具結作證者，地位雖與
      一般證人無異，然慮及其指訴乃以使被告受刑事訴追為目
      的，是其證述內容是否與事實相符，法院仍應調查其他事
      實以資審認，始得為不利被告之認定。本件固據告訴人甲○○到庭證稱：被告原本要求欲登記為二間小木屋之起造
      人，但不同意使用他們名義申請營利事業登記證，遂約好
      將小木屋一棟登記在蔡登山名下、一棟登記在其名下，俟
      營利事業登記證辦理完畢後，再將其名下那一棟小木屋移
      轉登記給他們；此過程被告全都知情，土地使用權同意書
      亦為被告所交付，其並未盜刻印章或偽造土地同意書，事
      後亦將證件歸還予被告；嗣於九十年間被告與案外人林秀
      枝等彼此間因押金發生民事糾紛，被告之弟戊○○要其配
      合在法庭上陳述，否則要控告其偽造文書；有關承租上開
      土地相關事宜，均由被告或戊○○與其洽談；而「高雄縣
      旗山鎮○○○路一０七之二號」建物，亦係其應被告要求
      後，始於八十四年十月五日辦理移轉登記予蔡登山云云。
      然查：
    (一)證人即被告之弟戊○○前於八十二年間北上工作，並未參
      與本件承租土地、興建小木屋之過程，均係透過他人轉述
      方始知悉一節，業據戊○○到庭結證屬實，是以甲○○前
      述戊○○亦有參與本件交易過程之詞，要非無疑。次者，
      甲○○前於九十一年二月十八日偵查中陳稱：「（有無約
      定兩棟小木屋登記蔡登山所有？）契約並未約定，但我要
      申請使用執照時，他們要求我登記二棟小木屋給蔡登山」
      ，復於本院審理中改稱：「因為他們本來要求登記二間的
      起造人，但是不同意都用他們名字申請營利事業登記證。
      但有約好申請營利事業登記證後，要將我名下的那一棟房
      子移轉登記給他們。」云云，是其所述前後已有不一。再
      者，甲○○雖迭稱係為辦理營利事業登記證之故，始須將
      其中一間小木屋登記由自己擔任起造人。然依營利事業登
      記規則第三條規定，營利事業登記乃從事經營事業者，於
      開始營業前，應向該管稽徵機關申請營業登記之行政規範
      ，實與建物起造人登記為何人一節全然無涉；另查高雄縣
      政府營利事業登記聯合作業中心受理人民申請營利事業登
      記證，並未限制使用執照上之起造人始得申請營利事業登
      記證，房屋之承租人亦得檢具相關資料憑以申請一節，亦
      有卷附高雄縣政府府建工字第０九四０一二二六九七號函
      可佐。從而甲○○前揭指訴各情，均核與事實有悖，俱非
      可採。
    (二)承前所述，上開土地上小木屋二十八間固為甲○○所出資
      興建，惟觀乎卷附前開房屋租賃契約書之記載，出租人為
      蔡登山、承租人為甲○○，契約書第一條約定「租賃物標
      示：高雄縣旗山鎮○○里○○○路一０三號地上建物小木
      屋二十八棟」、第二條約定「租賃期間：自中華民國捌拾
      參年壹月貳拾肆日起至中華民國捌拾捌年壹月貳拾參日止
      ，計五年零個月。」，第十三條後段則約定「乙方（即甲○○）之營業行為所課之稅捐及費用由乙方負擔」，顯見
      雙方業已約明由蔡登山取得全部小木屋之所有權，而甲○○僅在租賃期間內本於契約享有使用權，是被告既已委由
      甲○○辦理申領建物使用執照之相關事宜，縱使甲○○為
      圖減免稅捐之故，僅就其中二間申請使用執照並辦理營業
      事業登記，亦應以蔡登山為登記原始起造人，方與常理無
      悖。復參以甲○○於本院審理中亦證稱：「（為何當時要
      以你的名義申請使用執照及營利事業登記證？）因為我們
      出資很多，需要有保障，如果我當時只有租地，等於是租
      空地，不能申請營利事業登記證。」，惟本件興建之小木
      屋總數高達二十八間，倘甲○○係為保障自身投資利益，
      又何以仍與被告約定由蔡登山取得小木屋之所有權，且僅
      將其中一間登記為起造人即為已足、反將其餘二十七間小
      木屋置而不論？再者，甲○○雖另稱當初地主（即蔡登山
      ）僅同意出租土地，但不願意承擔其他法律責任，所以不
      願意以他的名義申請營利事業登記證云云，然此節與房屋
      起造人為何人並不生任何關連，已如前述，且本件租賃契
      約期間須至八十八年一月二十三日始告終止，倘蔡登山係
      為逃避稅賦而同意由甲○○登記為「高雄縣旗山鎮○○○
      路一０七之二號」建物之起造人，又何須於租賃契約簽訂
      後，旋於八十四年十月五日再次辦理移轉登記予蔡登山？
      況與其前述係為保障自身投資利益始將自己登記為建物起
      造人之詞相左。
    (三)綜此以觀，告訴人甲○○前揭證述非僅前後矛盾不一，且
      多與事實相違，自難憑為不利於被告認定之基礎。
（三）按刑法上之偽造文書或偽造有價證券罪，係以無製作權之
      人冒用他人名義製作文書或簽發有價證券為構成要件之一
      ，如行為人係基於有製作權人之授權而製作，固不能謂無
      製作權，惟若逾越授權之範圍而製作，即不得以曾獲授權
      而免其偽造文書或偽造有價證券之罪責（最高法院九十三
      年度台上字第六三一一號判決採同一見解）。準此，本件
      乃被告委託甲○○辦理小木屋使用執照一節，業據被告供
      承在卷，亦為甲○○所是認，是此部分被告確有授權予甲○○之事實，堪以認定。然承前所述，被告與甲○○彼此
      間之授權範圍應在於「以蔡登山之名義辦理建物使用執照
      」，要非許由甲○○逕以個人名義登記為建物起造人。準
      此，甲○○事前並未告知被告此等情事，即逕持被告所交
      付之身分證、土地權狀等相關資料用以辦理使用執照，並
      擅自填具土地使用權同意書，將自己登記為「高雄縣旗山
      鎮○○○路一０七之二號」之建物起造人，則被告因此疑
      其涉有偽造文書之嫌，而提起刑事告訴，自難謂有憑空誣
      指他人犯罪之故意。
（四）次者，被告固自承於發現建物使用執照之起造人為甲○○
      後，即要求甲○○應將「高雄縣旗山鎮○○○路一０七之
      二號」建物登記返還予蔡登山等語。然登記返還之事由繁
      多，並非必以買賣為限。查上開建物於八十四年十月五日
      經甲○○辦理移轉登記予蔡登山之際，雙方並無買賣之事
      實，此節除據被告供承在卷外，復經甲○○到庭證稱：「
      （本來有一棟小木屋登記在你名下，過戶給蔡登山時，是
      以買賣名義？）那是被告寫的，實際上並沒有金錢交易。
      」等語無訛。綜此足認被告前以「甲○○明知無買賣之情
      事，猶將高雄縣旗山鎮○○○路一０七之二號建物移轉登
      記予蔡登山名下」為由而提起告訴，亦非全然無稽，尚難
      遽以誣告罪刑相繩之。
（五）末按，刑事訴訟法上所稱之告訴，凡犯罪之被害人，或法
      律規定其他有告訴權之人，以被害之事實，報告偵查機關
      ，請求追訴之行為，均屬之。核其性質，要屬憲法第十六
      條保障人民有訴訟之權，旨在確保人民權益遭受不法侵害
      時，有權訴請司法機關予以救濟。故有告訴權之人偶因個
      人主觀考量或其他事由而未能即時提出告訴，僅係其是否
      怠於行使個人權利之結果，要非可率爾憑為加害人無罪之
      認定。從而本件被告雖遲至九十一年二月二十一日始向台
      灣高雄地方法院檢察署提起甲○○涉有偽造文書犯行之告
      訴，然此情尚無從積極推認甲○○果無偽造文書之舉，更
      不得採為審認本件被告所涉誣告犯行之憑據。
三、綜前所述，公訴人所述犯罪事實及所憑證據實難證明被告涉
    有起訴書所載之誣告犯行，且告訴人甲○○之指述亦難認無
    瑕疵而足以採信。職是，被告所辯各節雖無從概予採信，然
    其間有合理之懷疑存在，無法達到確信其為真實之程度，當
    不得遽為不利於被告之認定。此外，復查無其他積極證據足
    供證明被告確有公訴人所指前開犯行，揆諸前揭判例意旨及
    說明，即應為被告無罪之諭知。
據上論斷，應依刑事訴訟法第三百零一條第一項，判決如主文。
中　　華　　民　　國　　94　　年　　7 　　月　　29　　日
                  刑事第十七庭  審判長法官 李麗珠
                                      法官 林勇如
                                      法官 陳明呈
以上正本證明與原本無異。
如不服本判決，應於收受送達後10日內向本院提出上訴書狀。
中　　華　　民　　國　　94　　年　　8 　　月　　1 　　日
　　　　　　　　　　　　　　　　    書記官 甲○○
